【裁判字號】    95,上,24
【裁判日期】    950815
【裁判案由】    第三人異議之訴
【裁判全文】
臺灣高等法院臺南分院民事判決  95年度上字第24號
上  訴  人  浚有企業股份有限公司
法定代理人  甲○○
訴訟代理人  蔡金保  律師
被 上 訴人  荷商柯企第三資產管理股份有限公司臺灣分公司（
            即台灣中小企業銀行股份有限公司之承受訴訟人）
法定代理人  丙○○
訴訟代理人  林彥百  律師
上列當事人間第三人異議之訴事件，上訴人對於中華民國94年12
月27日臺灣雲林地方法院第一審判決（94年度訴字第422號）提
起上訴，本院於95年8月1日言詞辯論終結，判決如下：
    主      文
上訴駁回。
第二審訴訟費用由上訴人負擔。
    事      實
甲、上訴人方面：
一、聲明：
  (一)原判決廢棄。
  (二)台灣雲林地方法院94年度執字第762號被上訴人與乙○○間
    清償債務強制執行事件，就上訴人所有建號2899號，坐落雲
    林縣北港鎮○街段534–6地號上之建物所為執行程序予以撤
    銷。
  (三)第一、二審訴訟費用均由被上訴人負擔。
二、陳述：除與原判決記載相同者予以引用外，補稱略以：
  (一)上訴人所有建號2899號，坐落雲林縣北港鎮○街段534–6號
    地號上之建物（下稱系爭建物）移建之時，敏有實業股份有
    限公司（下稱敏有公司）並未與建商接洽，與建商接洽之人
    均為浚有企業股份有限公司（下稱浚有公司）之負責人甲○
    ○，此為不爭之事實，敏有公司之負責人從未與建商接洽，
    且浤澤工程有限公司（下稱浤澤公司）開立請款之發票買受
    人載明浚有企業股份有限公司，足證系爭建物係由浚有公司
    所出資興建，故原審認定系爭建物為敏有公司所有，顯屬錯
    誤。
  (二)上訴人公司之廠房因佔用到雲林縣北港鎮公所之土地，被要
    求返還，因而將公司廠房越界之部分拆除，業經證人丁○○
    到庭證述屬實。在相同時間，鄰接地點既有拆除後之材料堆
    置，將之棄置在廢止堆置場，而以新材料建築系爭建物之論
    點，明顯違背經驗法則。實則上訴人要求建商儘量利用可用
    之建材，不足部分始以新材料補充，雖時隔一段時日，惟仍
    可看出系爭建物貼貼補補之痕跡。
  (三)敏有公司與俊有公司均設籍在雲林縣北港鎮○○路213號，
    原審以「如系爭建物卻屬原告公司所有，不可能長期以來未
    向敏有公司收取任何租金，但原告並不能提出敏有公司支付
    租金之證明，故原告主張系爭建築為原告公司所有，實屬不
    合情理，不足採信」云云，忽視上訴人主張「如系爭建物非
    屬原告公司所建，不可能長期以來未收取任何租金」之事實
    ，實則兩家公司既設籍同一處，敏有公司出地，上訴人公司
    提供地上物，雙方互抵租金，從而未有租金之問題。
  (四)系爭建物完成在民國（下同）84年間，訴外人乙○○提供不
    動產抵押權簽立切結書之日期係86年3月27日，分屬不同建
    號之建物，坐落同一地號土地之上，如均屬乙○○所有建物
    ，切結書上僅列926號建號，未將2899號建物一併列入，債
    權人沒有理由不提出異議，益徵系爭建物係屬上訴人公司所
    有。
  (五)按不動產物權依法律行為而取得者，非經登記不生效力，固
    為民法第758條所明定。如非依法律行為而取得者，雖不以
    登記為取得所有權之要件，但其取得所有權之原因如經相當
    確實之證明，而認為有所有權之存在，自得據以排除強制執
    行。而建物之原始取得，係指出資建築者，不基於他人既存
    權利，而獨立取得房屋所有權而言，並不以登記為生效要件
    （最高法院89年度台上字第1480號判決參照）。查系爭建物
    既為上訴人公司出資建築，上訴人原始取得所有權，並不以
    登記為生效要件，上訴人自得據此提出第三人異議之訴以排
    除強制執行。
三、證據：除援用原審提出者外，補提：浤澤公司出具之統一發
    票、訴外人乙○○坐落雲林縣北港鎮○○路213號建築改良
    物所有權狀等影本各一張為證。
乙、被上訴人方面：
一、聲明：
  (一)上訴駁回。
  (二)第二審訴訟費用由上訴人負擔
二、陳述：除與原判決記載相同者予以引用外，補稱略以：
  (一)按「當事人主張有利於己之事實者，就其事實有舉證之責任
    。」民事訴訟法第277條定有明文。本件上訴人主張系爭建
    物屬於未經登記之建物，材料及施工所需費用均由上訴人公
    司支出，且其所用材料原為上訴人公司所有建於雲林縣北港
    鎮○街段496、196–6號土地上1875號建物之建材，原建物
    因占用到雲林縣北港鎮公所之土地經要求返還，上訴人公司
    遂將越界部分之建物委託建商裁切成為梯形，將建材移往新
    街段534–6地號上組裝為2899號建物，上訴人公司法定代理
    人並授權建商不符尺寸部分以新品組裝完成云云，上訴人並
    聲請訊問當初建築系爭建物之證人丁○○為證。惟查：
  1.證人丁○○於94年11月8日在原審法院言詞辯論時到庭結證
    稱：
    (1)「民樂路敏有實業股份有限公司前面部分之鋼骨結構（加
      高隔成二樓）是我所作的，牆壁、屋頂的鍍鋅鋼板部分是
      其他包商施作的，不是我作的，該建築物從以前到現在都
      一樣沒有改變。因為我一向都在作萬有公司的工作，而萬
      有和敏有相隔而已，我常常去所以知道。」
    (2)「（敏有的建築物是誰出資興建的有無公開招標發包？）
      當時我在萬有公司工作，發票是否開具敏有公司的名義，
      已經忘記了，但蓋好後就掛上敏有股份有限公司之名稱」
      。
    (3)「（你是否知道原告浚有企業股份有限公司有一間廠房因
      為占用到北港鎮公司的土地，被索還土地而將後面一截三
      角形的廠房拆除，你是否知道此事？）知道，那一間廠房
      也是我蓋的，該三角形的廠房也是我拆的，拆除以後將材
      料放在萬有公司的廢紙堆置場，至於拆除後的材料有無再
      拿去使用我不知道，有一些拆下來後就已經壞了不堪使用
      ，我確定沒有將拆下來的材料為浚有公司再拿到別的地方
      再搭蓋起來，據我所知所拆除的材料已經變賣掉了。」
    (4)「（你替敏有所蓋的廠房於登記以後有無再增建？）外表
      部分看起來都沒有改變，至於後面有無改變就不知道。」
      （按：系爭建物是在前面，與後面有無改變無關）有該日
      之言詞辯論筆錄在卷可稽（見原審卷第23–24頁）。
  2.該證人於94年11月25日在原審履勘系爭建物現場時，復再結
    證稱：「（．．．兩造爭執的本棟建築物是否從圖上所示三
    角形部分將材料拆過來搭建的？）不是，當初拆掉的部分，
    其建材堆置在廢紙堆置場，並未拿來本件系爭建築物使用，
    ．．．。」，亦有該日之勘驗筆錄在卷足憑（見原審卷第44
    –50頁）。而觀諸現系爭建物之結構，又豈係所謂之三角形
    建物所可搭配組裝？且據該證人之證詞，不但不足以證明上
    訴人，公司之主張為真實，甚至可認與上訴人的主張有相當
    大的出入。
  3.該證人於95年4月4日在鈞院到庭時雖結證稱：「．．．我有
    作浚有公司的工程，．．；浚有公司員工叫我去估價並施工
    ，．．。」、「（發票買受人：『浚有公司』是何人叫你寫
    的？）是浚有公司一位員工叫我寫的。」，唯證人丁○○究
    竟能否區別「萬有」「浚有」「敏有」等公司員工，實非無
    疑？是以再為訊問「（請問證人浚有公司與敏有公司能否區
    別？）我沒有辦法分別那些，誰叫我們施作我們就施作，我
    不是裡面的員工無法區別。」準此，證人之上述陳述應不得
    作為系爭建物為「浚有公司」建造之證明。
  4.證人丁○○於上開期日復證稱：「（請問證人該工程完成後
    ，外觀有無掛招牌，有掛何名稱的招牌？）我沒有注意看，
    那是十幾年前的事了！」，然稽諸94年11月8日該證人之結
    證，明確指出掛上「敏有股份有限公司」之招牌。顯然該證
    人於94年11月8日之證述應係記憶較清晰且較不受干擾，而
    為可採。
  5.至證人即敏有公司負責人乙○○於鈞院95年4月4日在鈞院第
    一次到庭之證述，其亦無法指出系爭建物為何人出資興建。
    按乙○○僅係「敏有公司」名義上負責人而已，上訴人之法
    定代理人甲○○於95年4月4日在鈞院亦明確表示：「敏有公
    司與浚有公司都是我們創辦的。」系爭偌大之建物係何人所
    有，詢問敏有公司負責人本應最直接明確，且以乙○○與甲
    ○○公司之關係應相當密切，唯上訴人於原審竟未曾要求乙
    ○○出庭表示意見，悖於常理莫此為甚！是以，乙○○之陳
    述亦不得為有利於上訴人之認定。
  6.上訴人法定代理人甲○○表示「浚有」「敏有」都是其創辦
    的，而鈞院94年4月14日履勘現場，現場亦顯示「萬有紙廠
    經營理念」之牌子。準此，既係在「敏有」之土地興建建物
    ，又何需以「浚有」之資金為之？且於偌大之241.4平方公
    尺土地上搭蓋巨型之系爭建物，土地所有人僅係作為辦公室
    而與他人共用，亦不合理。
  7.再現場僅一間經理室，雖甲○○表示該經理室為其辦公室。
    唯客廳牆上掛有巨幅之「萬有紙廠經營理念」牌子。且甲○
    ○亦表示「浚有」「敏有」皆為其所創辦，是，亦不得逕認
    系爭建物確為「浚有」使用，而為「浚有」所有之判斷。
  8.綜上，以實際情況判斷，甲○○之事業體財務等出問題，唯
    究不得以債權人欲執行「敏有」財產時，「浚有」即主張諸
    如本件權利；否則，同標之系爭建物，是否假若債權人欲執
    行「浚有」財產時，又換成「敏有」出面主張諸如本件之權
    利？
  (二)上訴人於原審堅稱，系爭建物建材之來源係拆遷另一棟越界
    建築物之建材；唯於本院卻另主張係購鋼材新建，並提出浤
    澤公司1,909,567元之發票為憑。唯查，同一棟建物之建材
    來源前後不一，則上訴人之主張顯已不足採；且因拆遷之建
    材不足搭建系爭建物，而需另添購，唯觀之系爭建物190餘
    萬元之鋼材，亦與所謂不足添購顯不相當。基此，上訴人所
    提出之上開發票，亦無得證明系爭建物為其所出資興建。
  (三)系爭86年3月27日不動產抵押貸款切結書上雖未列系爭建物
    之建號。唯(1)上訴人未能證明系爭建物完成於上開切結書簽
    訂前。(2)系爭增建建物，因疏忽或未約明列入亦非無可能。
    (3)再者，觀諸該切結書切結事項：「壹、提供抵押之不動產
    提供設定抵押權之時，確無任何租賃關係存在。」，是以，
    果土地上存有「浚有」之建物，債權人銀行豈有可能同意該
    貸款。綜上，上訴人依上開切結書所為之主張，亦無理由。
  (四)系爭土地為「敏有」所有，為兩造所不爭執；上訴人主張系
    爭之大型建物為其所出資興建，矧引經驗法則並不合理，茲
    再說明如下：(1)建物所有權人及使用者，倘均為「浚有公司
    」所有，被上訴人主張「敏有公司」竟未收取任何租金顯不
    合理。(2)建物所有權人倘為「浚有公司」所有，使用者為「
    敏有公司」，被上訴人主張「浚有公司」應向「敏有公司」
    收取租金，唯並無收取租金之事實存在。(3)建物所有權人倘
    為「浚有公司」所有，使用者為「浚有公司」、「敏有公司
    」共同使用，「浚有公司」花費近新台幣二百萬元之鉅資，
    將系爭建物蓋在「敏有公司」之土地上，竟只為求租金相抵
    ，不合理之情莫此為甚！(4)建物所有權人及使用者均為「敏
    有公司」，系爭建物現場狀況，僅係提供甲○○（甲○○應
    係「浚有」、「敏有」之實際負責人）置放文件。
    理      由
一、上訴人起訴主張：臺灣雲林地方法院（下稱雲林地院）民事
    執行處94年度執字第762號債權人臺灣中小企業銀行股份有
    限公司與債務人敏有公司等間清償債務事件，執行坐落雲林
    縣北港鎮○街段523–15、534–6、523–35、523–28、523
    –12地號土地、及建號926號及2899號，即門牌號碼雲林縣
    北港鎮○○路213號建物之全部，惟因其中2899號建物之鋼
    骨造二層建築部分面積單層為241.04平方公尺，二層合計為
    482.08平方公尺（坐落雲林縣北港鎮○街段534–6地號土地
    上）為上訴人所有，該系爭建物屬於未經登記之建物，材料
    及施工所需費用均由上訴人支出，上訴人因出資建築而原始
    取得所有權，因被上訴人否認。爰依強制執行法第15條規定
    提起第三人異議之訴等情，求為命對於系爭建物之執行程序
    予以撤銷。原審為上訴人敗訴之判決，上訴人向本院提起上
    訴，聲明請求將原判決廢棄，並撤銷對於系爭建物之執行程
    序。
二、被上訴人則以：系爭2899建號建物上訴人並不能證明為其所
    有，且該建物因與敏有公司所有之926建號建物在外觀上連
    在一起，且大門有寫「敏有實業股份有限公司」，應為敏有
    公司所有等語，資為抗辯。對於上訴人之上訴，聲明駁回上
    訴。
三、上訴人主張系爭2899號建物與926號建物均屬於雲林縣北港
    鎮○○路213號之建物，且均坐落在訴外人乙○○所有之雲
    林縣北港鎮○街段523–15、534–6、523–35、523–28及
    523–12地號土地上，兩棟建物為不同時期所建造等事實，
    業據上訴人提出之建物登記第二類謄本、建物測量成果圖、
    建物測量圖影本、平面圖（見原審卷第11-14頁）可證，並
    經本院履勘系爭建物外觀、結構、使用狀況等情，製有勘驗
    筆錄及概況圖附卷可稽（見本院卷第45-47頁），上訴人此
    部分之主張，堪信為事實。
四、上訴人復主張系爭2899號建物，係屬於未經登記之建物，其
    材料及施工所需費用均由上訴人支出，上訴人因出資建築而
    原始取得所有權，乃原審竟與926號建物併予強制執行，上
    訴人自得請求撤銷該部分之執行程序云云。被上訴人則否認
    系爭建物屬上訴人所有，並以上揭情詞置辯。經查：
  (一)按「第三人就執行標的物有足以排除強制執行之權利者，得
    於強制執行程序終結前，向執行法院對債權人提起異議之訴
    。」強制執行法第15條前段定有明文。所謂對於執行標的物
    有足以排除強制執行之權利者，係指對於執行標的物有所有
    權、典權、留置權、質權存在情形之一者而言（最高法院68
    年台上字第3190號判例參照）。
  (二)次按，未經登記之建物，由出資建築之人原始取得其所有權
    ，此為司法實務所持之見解。又「當事人主張有利於己之事
    實者，就其事實有舉證之責任。」民事訴訟法第277條定有
    明文。本件上訴人主張系爭建物屬於未經登記之建物，材料
    及施工所需費用均由上訴人支出，且其所用材料原為上訴人
    公司所有建於雲林縣北港鎮○街段496、196–6號土地上187
    5號建物之建材，原建物因占用到雲林縣北港鎮公所之土地
    ，經被要求返還，上訴人遂將越界部分之建物委託建商裁切
    成為梯形，將建材移往新街段534–6地號土地上組裝為2899
    號建物，上訴人公司法定代理人並授權建商不符尺寸部分以
    新品組裝完成云云，並於本院審理中提出「浤澤公司」所出
    具記載「鋼架工程款」之統一發票影本一紙為證。查據證人
    即「浤澤公司」負責人丁○○於94年11月8日在原審到庭結
    證稱：「（你是否知道原告浚有企業股份有限公司有一間廠
    房因為占用到北港鎮公司的土地，被索還土地而將後面一截
    三角形的廠房拆除，你是否知道此事？）知道，那一間廠房
    也是我蓋的，該三角形的廠房也是我拆的，拆除以後將材料
    放在萬有公司的廢紙堆置場，至於拆除後的材料有無再拿去
    使用我不知道，有一些拆下來後就已經壞了不堪使用，我確
    定沒有將拆下來的材料為浚有公司再拿到別的地方再搭蓋起
    來，據我所知所拆除的材料已經變賣掉了。」（見原審卷第
    23頁背面、第24頁）：又於94年11月25日原審履勘系爭建物
    時，在現場結證稱：「（兩造爭執的本棟建築物是否從圖上
    所示三角形部分將材料拆過來搭建的？）不是，當初拆掉的
    部分，其建材堆置在廢紙堆置場，並未拿來本件系爭建築物
    使用，我上次開庭時已經說過了。」（見原審卷第48頁）。
    是上訴人主張系爭建物之建造過程，核與其所舉證人丁○○
    之證述，已有不符，更何況系爭建物之結構，又豈是所謂之
    三角形建物所可搭配組裝？是上訴人主張系爭建物為其所有
    ，已難採信。
  (三)雖證人丁○○於95年4月4日在本院到庭結證稱：「是的。我
    有作浚有公司的工程，承作鋼架結構的部分；浚有公司員工
    叫我去估價並施工，當時我也在萬有公司施作工程，他們找
    我過去做的。」等語；然其又稱：「（浚有公司與敏有公司
    能否區別？）我沒有辦法分別那些，誰叫我們施作我們就施
    作，我不是裡面的員工無法區別。」（見本院卷第37、38頁
    ）。是就證人丁○○之證述，亦無法證明系爭建物確屬上訴
    人所有。況該證人於原審證稱：「但蓋好後就掛上敏有股份
    有限公司的名稱。」（見原審卷第23頁背面）。倘是浚有公
    司所有，又何以未掛上或同時掛上「浚有公司」的名稱（招
    牌）？至上訴人所提出之「浤澤公司」出具「鋼架工程款」
    之統一發票影本一紙（見本院卷第29頁），據證人丁○○結
    證稱：「（發票買受人：「浚有公司」是何人叫你寫的？）
    是浚有公司一位員工叫我寫的。」（見本院卷第37頁）等語
    。丁○○既無法區別「浚有公司」與「敏有公司」，亦難徒
    憑該統一發票即遽認系爭建物為上訴人所有。
  (四)另上訴人所舉證人乙○○於95年4月4日在本院雖結證稱：「
    （系爭建物是何人所建？）建物後面是敏有公司的，前面有
    部分好像是浚有去蓋的，『這部分是我聽公司的人對我講的
    』。什麼時候蓋的我不知道，我以前是住居在北港這建物的
    附近，故知道該位置。」惟又稱：「（妳能否確認系爭建物
    前面屬於浚有公司所建？）我沒有辦法證明，那需要經辦人
    才知道。」（妳能否證明系爭建物前面是浚有公司出資建造
    ？）那要看經辦人員才知道。」等語（見本院卷第38、39頁
    ）。是就證人乙○○之證述，亦不足以證明系爭建物為上訴
    人所有。查系爭建物坐落之新街段534-6地號為乙○○所有
    ，則其當最為知曉地上物何人建造或何人所有，然其竟未能
    直接了斷說出，更足以證明系爭建物非屬上訴人所有；再者
    ，據上訴人法定代理人甲○○在本院稱：「敏有公司與浚有
    公司都是我創辦的。」等語（見本院卷第39頁），似此情形
    ，有朝一日設有浚有公司之債權人聲請強制執行系爭建物，
    是否會有敏有公司出面主張系爭建物為其所有之現象產生，
    亦不無疑義。
  (五)至上訴人又主張稱：原審忽視上訴人主張「如系爭建物非屬
    原告公司（上訴人）所建，不可能長期以來未收取任何租金
    」之事實，實則兩家公司既設籍同一處，敏有公司出地，上
    訴人公司提供地上物，雙方互抵租金，從而未有租金之問題
    云云。查果如上訴人主張，系爭建物為「浚有公司」所有，
    土地為「敏有公司」所有，則：(1)土地及建物均由「浚有公
    司」使用時，「浚有公司」應付土地租金給「敏有公司」，
    敏有公司不必付建物租金給浚有公司，當不會發生租金互抵
    情事。(2)土地及建物均由「敏有公司」使用時，「敏有公司
    」應付建物租金給「浚有公司」，「浚有公司」不必付土地
    租金給「敏有公司」，也不會發生租金互抵情事。是上訴人
    此部分的主張，與事理有違，無可信採。
  (六)上訴人另又稱：系爭建物完成在84年間，訴外人乙○○提供
    不動產抵押權簽立切結書之日期係86年3月27日，分屬不同
    建號之建物，坐落同一地號土地之上，如均屬乙○○所有建
    物，切結書上僅列926號建號，未將2899號建物一併列入，
    債權人沒有理由不提出異議，益徵系爭建物係屬上訴人公司
    所有云云。查訴外人乙○○提供不動產抵押權簽立切結書之
    日期確係86年3月27日，固屬實情，但因上訴人既未能證明
    系爭建物屬其所有，當更無從證明系爭建物完成於上開切結
    書簽訂前。從而訴外人乙○○簽立之切結書，僅列926建號
    建物，而未列2899建號建物，核與事實相符，並無可疑之處
    。況系爭建物果於乙○○提供不動產抵押時已存在，且為「
    浚有公司」所有，債權人之銀行豈有可能同意該貸款之理？
    是上訴人上開主張，亦無足取。
五、綜上所述，上訴人主張，為不足採，被上訴人抗辯，尚屬可
    信。上訴人既不能證明其對系爭建物有所有權存在，從而，
    其依強制執行法第15條前段規定，主張對於系爭建物有足以
    排除強制執行之權利，而請求就雲林地院94年度執字第762
    號被上訴人與乙○○間清償債務強制執行事件，對於系爭建
    物所為執行程序予以撤銷，自屬無據，不應准許。原審為上
    訴人敗訴之判決，並無不合。上訴意旨指摘原判決不當，求
    予廢棄改判，為無理由，應予駁回。
六、據上論結，本件上訴為無理由，依民事訴訟法第449條第1項
    、第78條，判決如主文。
中    華    民    國    95    年    8     月    15    日
                  民事第四庭    審判長法  官  王惠一
                                      法  官  林永茂
                                      法  官  王浦傑
上為正本係照原本作成。
如對本判決上訴，須於判決送達後20日內向本院提出上訴狀，未
表明上訴理由者，應於上訴後20日內，向本院提出理由書（須附
繕本）。
中    華    民    國    95    年    8     月    16    日
                                      書記官  陳昆陽
                                                  Ｊ


司法院資訊處製作；財團法人民間司法改革基金會備份。
